【裁判字號】    95,台上,451
【裁判日期】    950316
【裁判案由】    損害賠償
【裁判全文】
最高法院民事判決              九十五年度台上字第四五一號
    上  訴  人  甲 ○ ○
                          號
    訴訟代理人  陳 姿 君律師
    被 上訴 人  乙 ○ ○
                          12.
                丁 ○ ○
                戊 ○ ○
                己 ○ ○
                庚 ○ ○
                辛○○○
                壬 ○ ○
    上 列七 人
    共      同
    訴訟代理人  張 智 宏律師
    被 上訴 人  丙 ○ ○
                          號
上列當事人間請求損害賠償事件，上訴人對於中華民國九十三年
十月二十六日台灣高等法院台中分院第二審判決（九十三年度家
上字第一○四號），提起上訴，本院判決如下：
    主  文
原判決廢棄，發回台灣高等法院台中分院。
    理  由
本件上訴人主張：伊於民國三十六年七月十日出生，原為謝玉書
及被上訴人壬○○之婚生子女，於四十九年四月十五日經生父母
謝玉書、壬○○之同意為訴外人陳添丁、陳王水連收養。嗣於五
十五年三月十一日再經生父母及養父母之同意、共同出具終止收
養同意書，由伊與養父母終止收養關係，回復本姓，並於翌日即
同年月十二日與養父母之子陳清玉結婚。惟生父謝玉書於八十六
年四月二十七日死亡後，所遺坐落苗栗縣竹南鎮○○段五一、之
一、之二、同段七八之一、之三、同段七九、八二號等土地（下
稱系爭土地），原應由其全體繼承人共同繼承，竟分別由被上訴
人於八十六年七月八日辦理繼承登記並分割完畢，致侵害伊之繼
承權。依系爭土地之公告現值為新台幣（下同）四千七百十六萬
六千九百元，按伊之應繼分八分之一，核算其金額，被上訴人應
連帶負損害賠償之責。爰依民法第一千一百四十六條、第一百八
十四條、第一百八十五條、第一百七十九條規定，求為命被上訴
人連帶賠償五百八十九萬五千八百六十三元及自訴狀繕本送達翌
日起加計法定遲延利息之判決。
被上訴人則以：上訴人與其養父母間未依法作成終止收養之書面
，其收養關係自屬未經合法終止。上訴人就生父謝玉書所遺財產
，應無繼承之權利等語置辯。
原審維持第一審所為上訴人敗訴之判決，駁回其上訴，係以：依
卷附終止收養同意書所載，同意人分別為陳添丁、陳王水連、謝
玉書、壬○○，即上訴人之生父母與養父母，並無上訴人之簽名
、蓋章或捺指印，且其內容為：「立字人陳添丁、陳王水連前向
謝玉書、壬○○收養其所生之長女甲○○為養女，今願無條件終
止收養，恐口無憑，特立此據為證」，亦非上訴人與其養父母間
作成之終止收養同意書，依民法第一千零八十條、第七十三條規
定，不生終止收養之效力。況上訴人之生母即被上訴人壬○○已
否認終止收養同意書上之印章為其所蓋，陳稱不知上訴人與其養
父母終止收養關係，而上訴人所舉證據復不足以證明系爭終止收
養同意書確為其生父母與養父母所簽署，自難為其有利之認定。
此外，上訴人又迄未依司法院大法官會議釋字第五八號解釋意旨
，向法院聲請終止與養父母間之收養關係，縱戶政機關已為終止
收養之登記，依民法第七十三條規定，仍不生終止收養關係之效
力。是上訴人與其本生父母間之關係既未回復，對生父謝玉書之
遺產自無繼承權。上訴人以其繼承權遭受侵害為由，訴請被上訴
人連帶賠償其所受損害，為無理由云云，為其論斷之基礎。
按限制行為能力人為意思表示及受意思表示，應得法定代理人之
允許。又養父母與養子女之關係得由雙方同意終止之。前項終止
，應以書面為之。養子女為滿七歲以上之未成年人，其終止收養
關係，應得收養終止後為其法定代理人之人之同意，民法第七十
七條、第一千零八十條第一項、第二項、第四項分別定有明文。
所謂終止收養關係須雙方同意，並應以書面為之者，原係以昭鄭
重。如養女經養親主持與其婚生子正式結婚，則收養關係之雙方
同意變更身分，已具民法第一千零八十條第一項終止收養之實質
要件（司法院大法官會議釋字第五八號解釋參照）。查上訴人係
三十六年七月十日出生，於四十九年四月十五日為陳添丁、陳王
水連收養，五十五年三月十一日（未成年時），經其本生父母之
同意，由其本生父母與養父母共同具名簽署終止收養同意書，而
於翌日與原養父母之子結婚等情，有戶籍謄本、終止收養登記申
請書、終止收養同意書（一審卷，一五、四一、一四三至一四五
頁）可稽，依上開解釋意旨，上訴人與其養父母間已具備終止收
養之實質要件。而當時尚未成年之上訴人，既經依據民法終止收
養之規定，由其本生父母與養父母共同簽署終止收養同意書，並
經二位證人證明終止收養關係，養父母始持此書面向新竹市香山
戶政事務所辦妥終止收養登記手續，則於收養關係之雙方，以及
於收養關係終止後為上訴人之法定代理人（上訴人之本生父母）
間，似難謂無終止收養關係之意及欠缺終止收養關係之「書面」
。該表明終止收養意旨之「書面」，能否僅因上訴人未簽名於上
，即與無書面同視？而不問上訴人之漏未簽名是否不能補正及其
法定代理人（本生父母）與養父母均於書面上簽名之事實，逕謂
該終止收養之意思表示因「欠缺」書面要件，仍屬無效？已非無
斟酌之餘地。次依卷附收養書約之記載（一審卷，一七八頁），
上訴人與其本生父母之簽名，均甚為工整方正，似係出自同一人
之筆跡，以上訴人當時之年齡（未滿十三歲）推斷，可能非其本
人所親自簽名，否則何以將謝雪「鳳」簽為謝雪「凰」？果爾，
該收養契約上又未蓋用上訴人之印章或捺指印，是否應併認收養
契約因欠缺上訴人之簽名、蓋章或捺指印而無效？若收養契約自
始不生效力，應無須再為終止收養，縱上訴人未於終止收養之書
面上簽名，能否因此使原屬無效之收養關係再行回復，而謂雙方
之收養關係迄未消滅？原審徒以上訴人未於終止收養同意書上簽
名，遽認收養關係未經終止，而為上訴人不利之判決，亦有違誤
。上訴意旨，指摘原判決不當，求予廢棄，非無理由。
據上論結，本件上訴為有理由。依民事訴訟法第四百七十七條第
一項、第四百七十八條第二項，判決如主文。
中    華    民    國  九十五  年    三    月   十六   日
                      最高法院民事第四庭
                          審判長法官  蘇  茂  秋
                                法官  蘇  達  志
                                法官  陳  碧  玉
                                法官  王  仁  貴
                                法官  劉  靜  嫻
      本件正本證明與原本無異
                                      書  記  官
中    華    民    國  九十五  年    三    月  二十八  日
                                                      Y

司法院資訊處製作；財團法人民間司法改革基金會備份。
